【裁判字號】    94,訴,951
【裁判日期】    950227
【裁判案由】    商業登記法
【裁判全文】
高雄高等行政法院判決
                                     94年度訴字第00951號
                              .
原      告  蔡嘉興即安立練歌場（原名：安立小吃部）
被      告  高雄市政府
代  表  人  甲○○  代理市長
訴訟代理人  戊○○
上列當事人間因商業登記法事件，原告不服經濟部中華民國94年
9月14日經訴字第09406135400號訴願決定，提起行政訴訟。本院
判決如下：
    主  文
原告之訴駁回。
訴訟費用由原告負擔。
    事  實
甲、事實概要：
    緣原告未經核准設立登記（即未領得營利事業登記證），即
    擅自在高雄市鎮85號1樓開設「安立小吃部」（
    行為時店招，現更名為安立練歌場），經營餐飲及視聽歌唱
    業務，經被告所屬公共安全聯合稽查小組於民國（下同）94
    年3月15日21時10分查獲，再經被告向財政部高雄市國稅局
    前鎮稽徵處查得該「安立小吃部」每月營業額已達起徵點，
    乃認原告違反商業登記法第3條規定，而依同法第32條規定
    ，以94年4月7日高市府建二字第0940016675號函命令其停業
    ，並裁處新台幣（下同）1萬元罰鍰之處分。原告不服，提
    起訴願，經遭決定駁回，遂提起本件行政訴訟。
乙、兩造之聲明﹕
一、原告訴之聲明﹕請求判決：
  (一)訴願決定及原處分均撤銷。
  (二)被告應賠償原告10萬元。
  (三)訴訟費用由被告負擔。
二、被告答辯之聲明﹕請求判決駁回原告之訴。
丙、兩造之陳述﹕
一、原告起訴意旨略以﹕
  (一)原告業已於94年1月3日向高雄市國稅局前鎮稽徵所申請營業
    稅籍設立登記，經其稅務部准予辦理，取得統一編號000000
    00號，稅籍000000000號，代號900212號，且已繳納該月份
    營業稅；另94年1月21日亦向高雄市稅捐稽徵處申請經營視
    聽歌唱業，經准予辦理稅籍為0000000000號，並繳納該月份
    娛樂稅在案。
  (二)94年1月4日被告之聯合稽查小組到原告之安立練歌場稽查時
    ，該店正在試辦籌備中，各種機件正在安裝架設中，尚未能
    營業，雖已繳納營業稅，現場有投幣式點唱機乙台，但主機
    及各種機器並未安裝設備完成，尚無法供客人點唱，故該次
    稽查紀錄表亦記載未發現現場有唱歌行為及不法情事。
  (三)94年3月15日被告之聯合稽查小組再為現場稽查前，原告已
    向被告申請商業名稱變更登記（由金來小吃部變更為安立小
    吃部）及營利事業登記中，並於同年月22日領得營利事業登
    記證，足證原告係有依法申請營利事業登記，為何被告仍對
    原告裁處本件1萬元高額罰鍰？又原告94年3月22日領得營利
    事業登記證時發現營業項目漏填視聽歌唱業，隔天即刻向被
    告提出增加營業項目為視聽歌唱業之申請。被告94年3月25
    日來函要求須投保公共意外責任險，原告亦已於94年3月30
    日完成投保。
  (四)94年4月12日原告接獲本件命令停業及1萬元罰鍰處分後，不
    解為何被告於94年1月4日、94年3月15日二次稽查均未提示
    或告知原告有何違規情事，僅於稽查紀錄表註明未提出營業
    執照而已。
  (五)另原告已於94年4月26日再向被告申准變更營利事業登記執
    照之營利事業名稱為安立練歌場，為何又於94年4月28日第
    三次派聯合稽查小組一行十多位來到原告店內裡裡外外巡查
    ，並站滿店內使鄉里親友及客人驚慌，以為發生何種重大犯
    罪事故，被告所屬警察局員警還要求現場客人拿出身分證明
    予以質問，因而影響原告生意，至今寥無幾人敢再登門消費
    ，視本店為恐怖場所，致本店收入根本無法維持生活開銷、
    稅捐、水電費，原告之顏面、清譽等精神損失甚鉅，此項損
    失自應由被告負責賠償。又該次稽查經原告提出嚴重抗議後
    ，該稽查小組才草草了事收隊；原告無法了解被告該次行動
    是臨檢或稽查？如係臨檢為何拿不出搜查令？又如何能向在
    場客人要求出示身分證件？雖被告於訴願程序答辯時稱係民
    眾檢舉案，但到底是檢舉何種違章，需要帶那麼多人員到原
    告店內搜查，顯有疑問，是請求被告應賠償原告所受損失。
二、被告答辯意旨略以﹕
  (一)按商業登記法第3條規定：「商業非經主管機關登記，並發
    給營利事業登記證後，不得開業。」。而違反第3條規定者
    ，其行為人各處新台幣1萬元以上3萬元以下罰鍰，並由主管
    機關命令停業，係同法第32條明文規定。
  (二)原告於高雄市鎮85號1樓開設「安立小吃部」（
    店招名稱），未領得營利事業登記證擅自經營餐館及視聽歌
    唱業務，違反商業登記法第3條規定，被告爰依同法第32條
    規定除命令其停業，併處1萬元罰鍰。
  (三)本件原告之訴理由略謂：其於該址開設之「安立小吃部」於
    被告聯合稽查小組94年3月15日查獲時正在試辦籌備當中並
    未營業，現場亦未發現有客人唱歌；稽查小組來該店稽查前
    已向被告申請營利事業登記證中，並已於（以下均為94年）
    3月22日領得營利事業登記證後，並於隔日申請增加營業項
    目：視聽歌唱業，又於3月30日完成投保公共意外責任險；
    另原告不解被告已於4月26日核准該商號（營利事業名稱變
    更為「安立練歌場」）營利事業登記證，為何被告聯合稽查
    小組多人於4月28日再次前往該商號查察，影響其清譽及生
    意甚鉅云云。
  (四)然本件原係民眾檢舉案，主要係「視聽歌唱業」（即俗稱「
    卡拉OK」）之噪音擾鄰，影響他人日常生活作息甚鉅，該商
    號於被告聯合稽查小組94年3月15日查獲時尚未申領營利事
    業登記證，雖當時並無發現有客人唱歌，惟現場店外招牌燈
    火通明，且附設之投幣式卡拉OK亦有插電開機，並有其負責
    人（即原告）在場簽名，且本件民眾係於稽查前多日便提出
    檢舉，顯係該商號已營業有些時日；該商號事後雖於3月22
    日申領營利事業登記證，惟依商業登記法第3條規定：「商
    業非經主管機關登記，並發給營利事業登記證後，不得開業
    。」被告係以3月15日查獲當時情形為認定其無照營業；另
    因原告曾於4月7日向被告相關單位提出申訴書表示：該商號
    並無違反商業登記法規定卻遭多次查察而深表不滿；為回應
    原告之前項申訴，被告聯合稽查小組方於94年4月28日第2次
    （並非原告所稱之第3次）前往查察，結果確如原告於行政
    訴訟狀中所述：3月22日領得營利事業登記證後，並於隔日3
    月23日向被告申請增加營業項目：視聽歌唱業，並於3月30
    日完成投保公共意外責任險，故已無違反商業登記法規定。
    惟被告係依據94年3月15日所查獲「當時」之實際情節予該
    商號負責人以行政處分，該商號當時之行為已構成違反商業
    登記法第3條規定之要件，被告所為處分原告除命令其停業
    ，併處1萬元罰鍰，認事用法，洵無不合，原處分應予維持
    。
    理  由
一、按「商業及其分支機構，除第4條第1項規定外，非經主管機
    關登記，並發給登記證後，不得開業。」「違反第3條規定
    ，未經登記即行開業者，其行為人各處新台幣1萬元以上3萬
    元以下罰鍰，並由主管機關命令停業。經主管機關依前項規
    定處分後仍不停業者，得按月連續處罰。」商業登記法第3
    條、第32條分別定有明文。
二、本件原告未經核准設立登記（即未領得營利事業登記證），
    即擅自在高雄市鎮85號1樓開設「安立小吃部」
    （行為時店招，現更名為安立練歌場），經營餐飲及視聽歌
    唱業務，經被告所屬公共安全聯合稽查小組於94年3月15日
    21時10分查獲，再經被告向財政部高雄市國稅局前鎮稽徵處
    查得該「安立小吃部」每月營業額已達起徵點，乃認原告違
    反商業登記法第3條規定，而依同法第32條規定，以94年4月
    7日高市府建二字第0940016675號函命令其停業，並裁處1萬
    元罰鍰之處分之事實，有被告聯合稽查紀錄表、現場照片多
    張、財政部高雄市國稅局前鎮稽徵所94年3月29日財高國稅
    鎮營業字第0940008135號函等附於訴願卷足稽，該稽查紀錄
    表並經原告簽名在案，另原告之安立小吃部係於94年3月22
    日始獲核准設立登記並領得營利事業登記證，亦有營利事業
    登記抄本附於原處分卷及訴願卷可佐，並經原告提出該營利
    事業登記證影本在卷足參，堪信為實，是被告就其94年3月1
    5日稽查結果，作成本件處分，洵屬有據。
三、原告雖主張：94年3月15日該安立小吃部尚在籌備及申請營
    利事業登記中，點唱等音響設備也處於試音狀態，並無營業
    行為，被告稽查當時亦未告知原告有何違章行為，竟對原告
    命令停業並處1萬元高額罰鍰，且原告已於94年1月間設立稅
    籍繳納營業稅及娛樂稅，復於94年3月22日取得營利事業登
    記證，應無違章可言，被告處分顯有違法云云。
四、經查「安立小吃部」於本件違章行為成立之94年3月15日當
    時，尚未經被告核准設立登記，已如上述。又稽查當日，原
    告之「安立小吃部」並無客人在場，雖為被告所不否認；然
    依現場照片所示，該店門面、店招、廣告俱全，舞台及店內
    外燈火通明，現場設置之投幣式卡拉ＯＫ、電視螢幕均為插
    電開機狀態，此亦為原告所不爭執（見本院卷第72頁）；另
    據證人乙○○（乃參與稽查之員警）到庭證稱：「因民眾檢
    舉所以．．．才去稽查，．．．，稽查當天不是原告所述籌
    備中，如屬籌備中，至少還有施工狀況，但依我們所見現場
    整地很整潔，燈光設施均已開啟。本件原告規模那麼小，高
    雄市政府卻派員出動規模取締行動，應係民眾被吵的受不了
    致檢舉頻繁，所以可推論原告已經營業。」等語明確（見本
    院卷第72、73頁），原告雖舉證人丙○○、丁○○為證，然
    丙○○證稱略以：安立練歌場之音響設備係原告於93年12月
    底向伊購買，包括安裝，安裝時間僅須1至2天，因原告對這
    方面經營剛接觸，且音響設備操作難度高，須一面唱歌，一
    面錄影，因此須操作試唱到一定熟稔度，才會申請執照，雖
    然安裝音響設備只有一兩天，但陸陸續續會要求伊去調整測
    試，前前後後調整測試，有時一個月4、5次，94年3月中旬
    是最頻繁的時候。原告店內除音響外，雖有吧台、餐桌，但
    原告賣什麼伊不清楚，原告94年3月間有無營業，時間已久
    遠，伊不清楚，第一批音響安裝後，就可以供營業使用（見
    本院卷第89-92頁）。該證人之證詞，除能證明原告向其購
    買之音響等生財器具設備於安裝完成後，因原告操作生澀，
    頻頻要求證人前往幫忙調整，至原告於本件稽查當時是否仍
    處於未營業狀態，證人並未能證實，則其證言仍不能執為對
    原告有利之認定。另證人丁○○雖證稱曾於94年2月初到3月
    底期間至原告所經營安立練歌場幫忙清理廚房、進泡麵（係
    要賣給客人）、佈置花盆等佈置現場工作，去的時候，原告
    練歌場有開門但沒有營業，投幣式點唱機亦無運作云云，然
    其既係原告友人之女，復僅係利用仲介房屋工作空檔前去幫
    忙，證言是否屬實，本有疑慮，況原告投幣式點唱機於稽查
    當時係處於開機狀態，乃原告所不爭，證人卻證稱並未運作
    ，亦見要係迴護原告之詞而不可採。再依原告提出之該店向
    財政部高雄市國稅局前鎮稽徵所繳納94年1-3月份營業稅及
    向高雄市稅捐稽徵處繳納94年1月份娛樂稅之繳款書（見本
    院卷第11頁）以觀，原告若尚在籌備階段並無營業行為，焉
    何繳納該等稅捐？再依財政部高雄市國稅局前鎮稽徵所上開
    94年3月29日答復被告函稱，原告每月查定銷售額為62,400
    元，已達營業稅起徵點等情，亦足認原告之安立小吃部於被
    告94年3月15日稽查當時，應已有營業行為，原告主張僅係
    籌備階段尚未營業等情即屬飾詞，不足採取。
五、至原告主張被告於本件違章行為稽查後，另於94年4月28日
    再赴原告處實施稽查，動員十多人，裡外巡查，要求在場客
    人出示身分證件，在原告嚴重抗議下，草率收隊，但已造成
    原告商譽、聲譽、營業等損失，請求被告賠償乙節；則按「
    提起行政訴訟，得於同一程序中，合併請求損害賠償或其他
    財產上給付。」固為行政訴訟法第7條所明定；而因公法上
    所生之損害賠償請求權，於依國家賠償法特別規定提起救濟
    ，應向普通法院提起民事訴訟，此觀國家賠償法第12條甚明
    。故國家損害賠償請求權欲於行政訴訟中救濟請求，應按行
    政訴訟法第7條規定，合併其他行政訴訟始可提起；並其所
    以規定須於提起行政訴訟之同一程序中為之，蓋其請求之損
    害賠償或財產上之給付訴訟，與其所合併提起之行政訴訟間
    ，有一定之前提關係或因果關係，使行政法院就合併之訴訟
    為裁判時，基於訴訟資料之共通，得以省費，並避免二訴訟
    裁判之衝突。故就公法上損害賠償之請求，未依行政訴訟法
    第7條規定與其他訴訟合併提起，而向行政法院單獨提起損
    害賠償之訴，其起訴即不備其他要件。經查，被告94年4月
    28日固有再次對原告實施稽查行為，然因原告當時已提示營
    利事業登記證，且經營項目與核准登記項目相符，亦已完成
    意外責任險之投保，未發現有不法情事，被告除作成稽查紀
    錄外，並未為其他處分，業據被告陳明，且有該次稽查紀錄
    表附卷可憑。原告對於被告該次稽查行政行為，並未向本院
    提起任何行政訴訟，則其單獨提起損害賠償訴訟，請求被告
    就該行政行為造成原告損失予以賠償，揆諸上述規定及說明
    ，自與該合併起訴規定不符；原告如認被告該次行政行為有
    侵害其權益，自應另循國家賠償途徑救濟，始為正辦。
六、綜上所述，原告所述各節俱無足採，原告未經登記擅自營業
    ，原處分依首揭規定命其立即停業，並處罰鍰1萬元，並無
    違誤，訴願決定予以維持，亦無不合，原告訴請撤銷，並無
    理由，應予駁回。又其併就被告另次稽查行政行為，請求損
    害賠償部分，亦與法不合，應併予駁回。
七、據上論結，本件原告之訴為無理由，依行政訴訟法第195條
    第1項後段、第98條第3項前段，判決如主文。
中    華    民    國    95    年     2    月   27     日
                  第二庭審判長法  官    江幸垠
                              法  官    戴見草
                              法  官    簡慧娟
以上正本係照原本作成。
如不服本判決，應於判決送達後20日內向本院提出上訴書狀，其
未表明上訴理由者，應於提起上訴後20日內向本院提出上訴理由
書（須按對造人數附繕本）；如於本判決宣示或公告後送達前提
起上訴者，應於判決送達後20日內補提上訴理由書（須附繕本）
。未表明上訴理由者，逕以裁定駁回。
提起上訴應預繳送達用雙掛號郵票7份（每份34元）。
中    華    民    國    95    年     2    月   27     日
                              書記官    洪美智


司法院資訊處製作；財團法人民間司法改革基金會備份。
